【裁判字號】    95,台上,6713
【裁判日期】    951207
【裁判案由】    違反貪污治罪條例
【裁判全文】
最高法院刑事判決            九十五年度台上字第六七一三號
上   訴   人  台灣高等法院花蓮分院檢察署檢察官
上訴人即被告  乙○○
選 任辯護 人  吳漢成律師
被        告  甲○○
              丙○○
              丁○○
共        同
選 任辯護 人  李泰宏律師
上列上訴人等因被告等違反貪污治罪條例案件，不服台灣高等法
院花蓮分院中華民國九十四年十一月二十四日第二審判決（九十
三年度上訴字第四三號，起訴案號：台灣台東地方法院檢察署九
十年度偵字第一八一四號），提起上訴，本院判決如下：
    主  文
原判決關於乙○○部分撤銷，發回台灣高等法院花蓮分院。
其他上訴駁回。
    理  由
一、撤銷發回部分：
本件原判決撤銷第一審關於上訴人即被告乙○○部分論罪科刑之
判決，改判適用有利於乙○○之行為時法，依連續犯之例，論處
乙○○連續依據法令從事公務之人員，購辦公用物品，收取回扣
罪刑，固非無見。
惟按認定犯罪事實所憑之證據，雖不以直接證據為限，間接證據
亦包括在內；然而無論直接或間接證據，其為訴訟上之證明，須
於通常一般之人均不致有所懷疑，而得確信其為真實之程度者，
始得據為有罪之認定，倘其證明尚未達到此一程度，而有合理之
懷疑存在時，事實審法院在未釐清前，如遽為有罪犯罪事實之認
定，即非適法。本件原判決事實欄一之（二）認定：民國八十五
年一月間，台東縣立關山國民中學（下稱關山國中）向廠商林義
力所經營之國鑫行採購碳粉、影印紙以及油墨等物品，金額共計
新台幣（下同）一萬九千三百六十元，林義力基於同前行賄之概
括犯意，指示該行不知情之會計小姐楊淑惠將上開金額扣除尾數
後計算一成之費用即一千九百元（即一萬九千三百六十元減去三
百六十元等於一萬九千元，一萬九千元乘以百分之十等於一千九
百元），交由乙○○收受等情；又事實欄一之（三）認定：八十
五年四月間，關山國中向國鑫行採購日型多項電穩壓器功率放大
二極體、線材零件、油墨、考試紙等物品，金額共計三萬九千一
百元（一萬元加一萬零八百元加一萬八千三百元），關山國中亦
依此開立支票予國鑫行以便付款，林義力亦承上開行賄之犯意，
指示該行另一不知情之不詳姓名年籍之孫姓成年會計小姐，依前
例將前開金額扣除尾數計算一成之費用即三千九百元（三萬九千
一百元減一百元等於三萬九千元，三萬九千元乘以百分之十等於
三千九百元）記入帳冊，預計交付乙○○，惟因其記入該行之現
金帳簿時，誤載該回扣之費用為二千九百元，嗣後，不知情之楊
淑惠遂按帳目記載之金額，將二千九百元裝入信封袋內，交由陳
獻明帶至關山國中，轉交乙○○收受等情；固已於理由欄內說明
其依憑之證據，然乙○○否認有收取本件回扣之犯行，辯稱：卷
附帳冊係林義力他們自己的記載，伊並不知悉他們為何要這樣寫
，伊確實未收取任何金錢或回扣云云，雖不可盡信；證人陳獻明
於第一審審理時證稱：其交付乙○○之信封袋有數種，有時係交
付型錄或規格書，並未交付過回扣，且其未曾拆開來看過，亦未
曾聽聞公司有送回扣之情形等語（第一審卷二第一二九頁），亦
未必可信；但乙○○是否成立本件犯罪之關鍵，在於陳獻明究竟
有無交付回扣予乙○○，對於事實欄一之（二）、（三）部分之
事實中，陳獻明究竟有無交付回扣予乙○○之行為，或事實並不
明確〔見原判決第二頁事實欄一之（二）〕，或判決理由欄內就
此部分所依憑證據之說明〔見原判決第六、七頁理由二之（四）
、（五）部分〕，其為訴訟上之證明，尚未達於通常一般之人均
不致有所懷疑，而得確信其為真實之程度，揆之上開說明，難謂
適法。又上訴意旨以：本件扣案的帳冊為影本，與帳冊正本是否
同一，帳冊影本是否有證據能力，尚有疑問，並未經原審於審判
期日調查；且帳冊影本何以得直接推定為真正？況帳冊內之筆跡
非證人楊淑惠之筆跡，亦為原審所確認，則原審又未查明為何人
之筆跡，即採信證人楊淑惠證詞，有判決不備理由，及應於審判
期日調查證據而未予調查之違法。又本件其他被告丙○○、丁○
○部分，原判決認定渠等無罪之理由，係以該帳冊影本記載之內
容有誤，及證人林義力、楊淑惠之證詞不一致，而推翻該帳冊內
容之真實性，就同一案件中同屬有重大瑕疵之帳冊影本，竟為不
利被告之認定，亦有判決理由矛盾之違法云云，經查尚非全然無
據，亦有再加辨明、審認之必要，遽行判決，亦難昭折服。上訴
意旨指摘原判決不當，尚非全無理由，應認原判決關於乙○○部
分，有撤銷發回更審之原因。
二、上訴駁回部分：
按刑事訴訟法第三百七十七條規定，上訴於第三審法院，非以判
決違背法令為理由，不得為之。是提起第三審上訴，應以原判決
違背法令為理由，係屬法定要件。如果上訴理由狀並未依據卷內
訴訟資料，具體指摘原判決不適用何種法則或如何適用不當，或
所指摘原判決違法情事，顯與法律規定得為第三審上訴理由之違
法情形，不相適合時，均應認其上訴為違背法律上之程式，予以
駁回。檢察官上訴意旨略稱：（一）甲○○部分：1.本件起訴意
旨係指甲○○與張明達有犯意之聯絡，藉張明達購買碳粉、影印
紙之名義，取得三萬零二百元之差額，並未指張明達或廠商將取
得之差額交付給甲○○。惟原判決第一五頁所為迂迴之認定與起
訴事實不符，判決違背法令。2.張明達於九十年八月十五日法務
部調查局台東縣調查站（下稱調查站）供稱各節（台東地檢九十
三他字九三號卷第一一七頁）與證人林義力所陳（同卷）相符，
並有帳冊影本與帳冊紀錄可憑。此等不利於甲○○之供述是否屬
實，攸關甲○○與張明達共同犯罪或張明達單獨犯罪。原審並未
調查張明達部分，且亦未針對檢察官之上訴書陳述之理由說明，
有判決不備理由及應調查之證據而未予調查之違法。（二）丙○
○、丁○○部分: 1.起訴書所指渠等二次利用職務機會虛報採購
之犯行，業據證人林義力、楊淑惠於偵查中及第一審之證述甚詳
，縱然有些差異，然證述之基本事實相同。原審如認有不足，應
再為調查。2.虛報買賣部分，第一審判決書第一七－一八頁之理
由（四）之(6)論述甚詳，原審並未調查取得足以證明有採購、驗
收之憑證，逕採信證人呂美惠、賴金風之證詞，而為渠等無罪之
判決，亦有應調查證據而未予調查、理由不備之違法等語。
惟查：一、關於丙○○、丁○○部分：以公訴意旨：丙○○、丁
○○分別自七十五年四月、七十六年八月起，擔任台東縣達仁鄉
公所（下稱達仁鄉公所）民政課課長、課員，均為依據法令從事
公務之人員，二人除了辦理民政課之業務外，並且兼辦民政課所
需業務用品之採購業務，二人竟共同基於利用辦理採購業務職務
上之機會，連續以向廠商取得發票之方式，在沒有實際採購物品
之情形下，持廠商所開立之統一發票或收據向鄉公所請款，以詐
取財物，而分別有下列犯行：（一）八十三年七月間，丙○○及
丁○○利用共同前往林義力所經營之國鑫行進行採購業務之職務
上機會，明知其二人並未向國鑫行購買影印紙，林義力竟指示不
知情之楊淑惠開立達仁鄉公所購買影印紙，金額共計七千六百元
之收據一紙，交由丙○○及丁○○取得後，渠等又共同基於公務
員登載不實事項於職務上所掌公文書之犯意聯絡，由丁○○檢附
上開不實單據，登載採購影印紙之不實事項於職務上所掌之公文
書即請購單，使不知情之各科室人員逐級核章，致使達仁鄉公所
因而陷於錯誤，而由不知情之出納人員將前開不實之經費支出登
載於職務上所製作之支出傳票，開立支票一紙予國鑫行，足以生
損害於達仁鄉公所對於採購物品之正確性，嗣於八十三年十月二
十一日，楊淑惠收到前開支票後，林義力因上開金額係屬虛載，
並未實際採購，乃指示不知情之楊淑惠將前開統一發票上之金額
退還給丙○○及丁○○二人，楊淑惠遂於同年月二十七日，丙○
○與丁○○共同前來國鑫行之際，交付上開七千六百元之金額予
丙○○及丁○○二人，丙○○與丁○○循此方式共同詐取七千六
百元。（二）丙○○又於八十六年六月間，見該公所財經課經費
尚有結餘，可利用會計結算之際核銷費用，竟與林義力另行基於
利用職務上之機會詐取財物之犯意，再度前往國鑫行，而林義力
為商業負責人，明知統一發票係一種會計憑證，應據實填製，以
供稅捐稽徵處正確之管理，詎丙○○與林義力亦共同基於犯意聯
絡及行為分擔，由林義力指示不知情之楊淑惠交付國鑫行所開立
之一萬五千元統一發票一張及三千三百元、四千元、四千七百元
三揚行之收據三張予丙○○收受後（以上金額共計二萬七千元）
，丙○○又另與林義力共同基於公務員登載不實公文書之犯意，
檢附上開不實單據共計四張，交由不知情之同事劉仁宗、陳新輝
及張中興分別填寫請購單及黏貼憑證，登載採購影印紙等物品之
不實事項於職務上所掌之公文書即請購單，使不知情之各科室人
員逐級核章，致使達仁鄉公所因而陷於錯誤，而由不知情之出納
人員將前開不實之經費支出登載於職務上所製作之支出傳票，開
立支票四紙予國鑫行，足以生損害於達仁鄉公所對於採購物品之
正確性，嗣於八十六年七月三十日，國鑫行收到前開支票後，林
義力因上開金額係屬虛載，並未實際購買物品，乃迄於八十七年
二月二十一日（起訴書誤載為二月二十日），丙○○前往國鑫行
時，林義力再指示不知情之楊淑惠將前開總價額扣除一成稅金後
之費用即二萬四千三百元（二萬七千元減二千七百元），交付丙
○○取得，丙○○亦循此方式詐取二萬四千三百元。認被告二人
犯有刑法第二百十六條、第二百十三條以及貪污治罪條例第五條
第一項第二款之詐取財物罪等罪嫌等情。經訊據丙○○、丁○○
二人均否認上開犯行，丙○○辯稱：伊並未與丁○○一起去林義
力之公司，亦未擅自填寫空白收據，且卷附帳冊記載國鑫行收到
支票與伊拿取金錢之時間相差甚久，此與常理不符，伊並未虛報
購買物品而持空白單據核銷云云；丁○○辯稱：林義力帳冊之記
載不實，伊雖有前往林義力之公司，惟時間與本件不同，且伊並
無虛報買貨，事後再向林義力收取任何金錢等語。經查：（一）
卷附之帳冊固具有證據能力，然證人賴景櫻在第一審調查中證稱
，在調查站所言都是依照帳冊的記載來說明，會計帳冊的原則，
是買受人一本，收帳的一本，但是二本不一定相符（第一審卷一
第一四二頁）、證人楊淑惠在第一審調查中證稱「每一筆出去我
都會跟老闆說，錢撥下來，我才會拿給他」（第一審卷一第一四
三頁），而證人林義力也證稱確實有退款給達仁鄉公所，帳冊是
真的，帳冊上的記載雖然不是親寫，是由會計所記載，但內容均
沒有錯誤（第一審卷二第一三０頁），又稱曾經拿空白的收據交
給丙○○（第一審卷二第一三六頁），三位證人雖然均證稱帳冊
的記載是正確的，但是其中七千六百元部分之記載，是用浮貼的
方式，與一般帳冊記載的方式不同，證人楊淑惠證稱確實有記載
帳冊，至於採用浮貼的方式，是老闆林義力交代的，浮貼是因為
要核銷，而且下面的內容寫錯了（第一審卷二第一三三頁），又
證稱七千六百元是老闆交代說，將他們之前積欠的款項扣下來，
記載退黃、高課長，是因為老闆說他們兩人一起來，不知道要退
給哪一個，老闆說這樣記他就知道了（第一審卷二第一三四頁）
，既然記載的內容有誤，則究竟那一份之記載是正確，即有可疑
之處；尤其證人楊淑惠證稱該筆款項的支出記載是依照林義力的
要求記載的，並不是自行支付後加以記載，則究竟有無該項支出
，楊淑惠並不知情，因此就本項支出而言，實際上就只有林義力
一個人的證詞而已，但是林義力的證詞，對於付錢的經過，又證
稱「我很少在公司碰到他們兩人，這種事情是他們主動會過來的
」（第一審卷二第一三七頁），如果林義力很少碰到丙○○、丁
○○二人，究竟錢是如何轉交給渠等二人，顯然林義力的證詞與
楊淑惠並不一致，則林義力的證詞也有可疑之處。（二）再就帳
冊的記載，其中七千六百元部分，帳冊（偵他卷第六六頁）記載
二十七日支出「達仁鄉公所高課長、黃，七千六百元」，但該項
記載如上所述，已有可疑，錢如何交付，證人林義力與楊淑惠的
證言也不一致，因此該項支出是否真實，頗有疑問。再就一萬五
千元等四筆支出之部分，帳冊（偵他卷第六二頁）中分項記載銷
貨收入一萬五千元、三千三百元、四千元、四千七百元等。另外
在收款明細表（偵他卷第六四頁）上也是分項記載，並且將支票
號碼登載在明細表上，又註明會計楊淑惠簽收，在最後則記載「
退」，但究竟是退給何人，在帳冊上並沒有明確記載，而該項支
出的項目，在支票票根（偵他卷第五三頁以下）上僅分別記載「
其他經濟服務支出、農業支出、民政支出」，是否就是交付給丙
○○、丁○○二人，該四筆款項是否確實有支出，而且就是交給
渠等二人的款項，顯然無從為積極的證明。（三）又證人呂美惠
、賴金風二人在第一審審理中證稱其等均為本件採購案之驗收人
員，且本人均有看到東西，才會蓋章驗收（第一審卷二第一四一
、一四五頁以下），雖然因為本案所購置的物品是屬於日常文具
耗材，無法再去檢驗當時所購置的物品是否仍然存在，但是政府
機關既然經由法律規定，採取一定的程序辦理驗收，除非有其他
證據足以推翻驗收人員所為之驗收，否則自應採信驗收人員是依
照法定程序辦理驗收，則既然驗收人員已經依照法定程序辦理驗
收，也在第一審證稱確實有驗收到該項物品，其證詞即應加以採
信。至於證人即卷附達仁鄉公所採購影印紙三千三百元收據之請
購人劉仁宗證稱：「是我經手核銷，但我不確定是否有該筆交易
，該收據並非我自行自廠商處取得……我並沒有向他們購買影印
紙……我也並未看到是否有購買前開影印紙。」等語。證人即卷
附達仁鄉公所採購影印紙等四千七百元收據之請購人陳新輝證稱
：「在我經辦的採購案未曾向三揚行購置上述物品。」、「該收
據確實非我本人自行向三揚行取得……我就代他人核銷經費，將
預算金額執行完畢。」等語（偵查卷第八四八八頁）。但既然本
件採購是由丙○○、丁○○二人所置辦，而採購的物品又是文具
日常耗材，而達仁鄉公所在當時採購物品是分由各科室自行辦理
，尤其還有二位證人確認有進行驗收，自難以其他人員不知道有
該採購案為理由，認定丙○○、丁○○二人未曾實際進行採購。
綜上所述，本件指證丙○○、丁○○二人之犯行中，無論是帳冊
的記載或是廠商林義力、楊淑惠以及賴景櫻的證述，都有可疑之
處，證人所言彼此並不一致，帳冊的記載與正常情形之記載有異
，內容又不明確，甚至有錯誤之處，已經難以使人產生渠等二人
確實有起訴書所載犯行之確信，再佐以證人即本件採購驗收人員
呂美惠、賴金風證述確實有採購案，更足以使人產生渠等並沒有
犯起訴書所載犯行之合理懷疑，依刑事訴訟法第一百五十四條之
規定，應為丙○○、丁○○無罪之認定。因而撤銷第一審論處渠
等論罪科刑之判決，改判諭知丙○○、丁○○無罪。二、關於甲
○○部分：以公訴意旨略以：甲○○係新港國中校長，其為支付
新港國中無法取得核銷單據之餐飲、交際等費用，於該校八十七
年一月間向日亞行實際負責人林義力採購碳粉、影印紙三萬一千
元，竟要求該行開立六萬三千元之發票，並於款項核撥後，由該
校事務組長張明達（涉案部分，業據台灣高等法院花蓮分院判決
上訴駁回）於八十七年二月二十五日，前住台東市○○○路七六
六號林義力之公司，取得三萬零二百元（浮報差額三萬二千元，
扣除稅金一千八百元），以支付上開餐飲、交際等費用，因認甲
○○係違反貪污治罪條例第四條第一項第三款（浮報價額）、刑
法第二百十三條、第二百十六條行使公務員登載不實等罪嫌等語
。經查本件證據之證據能力部分：其中測謊報告沒有證據能力；
帳冊部分，應認為有證據能力；至於證人張明達、陸炳杉以及張
月明在審判外之陳述，因甲○○同意做為證據使用（第一審卷二
第九、一０頁），亦具有證據能力。又訊據甲○○對於上開犯行
堅決否認，辯稱：伊並未指示張明達支付任何費用，亦未見過林
義力等人，伊信任張明達，對於張明達辦理採購之業務，不會特
別過問，且學校並未設立所謂之公基金，張明達係受調查站人員
以誘導方式訊問等語。經查：（一）林義力之帳冊（偵他卷第八
頁）上，有標明新港國中事務張明達，其中在元月二十三日項目
下，記載各項品名、數量、單價、銷貨金額等細目，並且記載00
000－00000＝32000 ，又記載日亞行之發票，也有號碼，與卷附
三張日亞行發票之號碼以及其他項目之記載均相符合，楊淑惠證
稱「例如新港國中的，就在新港國中後面畫一痕，寫上張先生，
表示這一筆是虛的買賣」（第一審卷二第一一八頁），雖然足以
證明林義力等人有交付款項給新港國中的事務組長張明達，但這
些證據也僅只能證明這個事實而已，並無法推斷款項有經由張明
達轉交給甲○○。（二）證人張明達於調查站訊問時固證稱：「
我向林義力公司領取後，我並未侵吞入己，而是充作學校之公基
金，充作學校交際費用及餐會等其他無法依法核銷程序之費用」
、「（你以前開虛報三萬零二百元公基金充作交際費用，係用於
何處？）均依校長甲○○指示去支付前校長及各科室人員餐會所
積欠餐廳費用。」等語（見偵他九三號卷第一一七頁背面），惟
其於偵查中、前案審理時一再否認收取前開金錢，更未供稱甲○
○有指示伊虛報任何金錢等語，其於第一審調查時亦證稱：「（
你的校長是否曾指示你去付餐費？）沒有。」等語（第一審卷一
第一五０頁），既未證稱有依照甲○○之指示向廠商索取款項，
也未證稱有將廠商交付的款項轉交給甲○○。（三）第一審勘驗
證人張明達於九十年八月十五日在調查站之訊問錄影帶，勘驗結
果，證人張明達證稱：「（那校長知不知情？）校長應該知情。
」、「（吃飯要經過校長同意嘛？）一般都會啦，校長都會交代
。」、「校長一定知道說，會有錢來，會弄錢來付這種費用。」
、「（校長知道怎麼來弄錢嗎？……這個我就不敢講他知不知道
。」、「（校長是否有參與？）沒有參與。」、「（沒有參與，
你如何知道處理？）我就是知道……哪一個科室有人要來視察。
」等語，有第一審勘驗筆錄及台灣台東地方法院檢察署九十二年
十二月二日函附譯文各一份在卷可參（第一審卷二第三０頁以下
）。縱使證人張明達所述學校支付額外餐費之經費來源可疑，惟
其並未證述甲○○係於何時、何地、如何指示其浮報價額支付餐
費等語，即便證人張明達擅自以其他費用支付額外之餐費，究不
能以甲○○係身為學校之校長，而遽認其有參與證人張明達前開
行為，更進而推論其有購辦公用物品浮報價額之犯行。（四）證
人即新港國中前教學組組長陸炳杉證稱：「（知道學校內有無公
基金的設立或帳戶？）我在新港國中時沒有聽過，我現在在高雄
市立中正高中任教也沒有聽過有公基金。」等語；證人即新港國
中前總務主任張月明（起訴書誤載為張明月）亦證稱：「（你在
新港國中時，學校有無公基金帳戶？）沒有聽過，即使在彰化員
林國中也沒有公基金。」等語，可見新港國中尚無所謂之公基金
帳戶，則本件自不能僅以證人張明達曾於調查站供稱有所謂之公
基金帳戶等語，遽而推斷甲○○曾指示證人張明達以浮報之價額
成立公基金。綜上所述，依據證人林義力、賴景櫻、楊淑惠之證
詞及卷附國鑫行之帳冊、統一發票、新港國中黏貼憑證等證據，
僅能證明證人張明達有浮報價額收取金錢之情形，而依證人張明
達之證詞，卻難以認定甲○○亦有上開浮報價額之事實，本件既
不能證明甲○○犯罪，依法自應為無罪之諭知。因認第一審諭知
甲○○無罪之判決，於法並無違誤，予以維持，駁回檢察官在第
二審之上訴。三、原判決如上已詳述其證據取捨及判斷之理由，
所為論述，核與卷證資料相符，從形式上觀察，並無違背法令之
情形。按認定犯罪事實所憑之證據，雖不以直接證據為限，間接
證據亦包括在內；然而無論直接或間接證據，其為訴訟上之證明
，須於通常一般之人均不致有所懷疑，而得確信其為真實之程度
者，始得據為有罪之認定，倘其證明尚未達到此一程度，而有合
理之懷疑存在時，事實審法院復已就其心證上理由予以闡述，並
敘明其如何無從為有罪之確信，因而為無罪之判決，自不能任意
指為違法。本件如上所述，原審綜合卷內各項事證，認被告甲○
○、丙○○、丁○○被訴涉犯起訴書所載貪污罪嫌，其訴訟上之
證明，尚未達於通常一般之人均不致有所懷疑，而得確信其為真
實之程度，因而撤銷第一審關於丙○○、丁○○部分不當之科刑
判決，改判諭知渠等無罪；又維持第一審諭知甲○○無罪之判決
，駁回檢察官在第二審之上訴，經核於法尚無不合。檢察官上訴
意旨所指各節，或為單純事實之爭執；或不影響全部犯罪事實之
判斷而可認於原判決之主旨有影響；或原審已加審酌、論斷屬原
審得本於職權裁量之事項，已於判決內詳述其證據取捨、判斷之
理由，為其職權之適法行使。核與法律規定得為第三審上訴理由
之違法情形均不相適合，應認其對於甲○○、丙○○、丁○○之
上訴違背法律上之程式，予以駁回。
據上論結，應依刑事訴訟法第三百九十七條、第四百零一條、第
三百九十五條前段，判決如主文。
中    華    民    國  九十五  年   十二   月    七    日
                      最高法院刑事第五庭
                          審判長法官  莊  登  照
                                法官  洪  明  輝
                                法官  黃  一  鑫
                                法官  林  秀  夫
                                法官  徐  昌  錦
      本件正本證明與原本無異
                                      書  記  官
中    華    民    國  九十五  年   十二   月   十四   日
                                                    ｍ


司法院資訊處製作；財團法人民間司法改革基金會備份。
